臺灣苗栗地方法院民事判決
111年度訴字第41號
原      告  陳玉彬  

訴訟代理人  劉基盛  
被      告  李葉菊英
            陳若雯  

            陳若欣  
上二人共同
訴訟代理人  陳玉燕  
被      告  陳士明  
            陳惠美  

            陳佳玔  


            陳美玲  

            邱秀貞  
上五人共同
訴訟代理人  陳妍臻  
上列當事人間請求分割共有物事件，本院於民國111年8月3日言
詞辯論終結，判決如下：
    主  文
兩造所共有坐落苗栗縣○○鄉○○段0000地號土地應予分割為如附圖
一黃色部分、面積1602.39平方公尺分歸原告單獨所有，綠色部
分、面積801.2平方公尺分歸被告所共有，並按如附表二之應有
部分比例維持共有。
訴訟費用由兩造按附表一所示應有部分及訴訟費用負擔比例負擔
。
    事實及理由
壹、程序方面
一、按不變更訴訟標的，而補充或更正事實上或法律上之陳述者
    ，非為訴之變更或追加，民事訴訟法第256條定有明文。本
    件原告訴之聲明自起訴時起，迄至言詞辯論終結時，雖有變
    更其分割方案，然分割共有物之訴，法院本得基於公平原則
    ，決定適當之方法分割，而不受兩造分割方案聲明之拘束；
    是原告之聲明縱有變更，亦未影響其本件請求之訴訟標的為
    共有物分割。故原告就分割方案之變更，應認僅屬更正事實
    上之陳述，揆諸上開法規，應屬合法。
二、被告經合法通知，均未於最後言詞辯論期日到場，核無民事
    訴訟法第386條各款所列情形，爰依原告之聲請，由其一造
    辯論而為判決。
貳、實體方面
一、原告主張：坐落苗栗縣○○鄉○○段0000地號土地（下稱系爭土
    地）為兩造所共有，應有部分比例各如附表一所示。兩造就
    系爭土地並無不分割之協議，系爭土地依法並無不得分割之
    限制，亦無因物之使用目的而不能分割，因兩造就分割方法
    無法於起訴前達成協議，爰依法訴請裁判分割共有物。又考
    量系爭土地東方之同段1086-4地號土地為原告所有，而系爭
    土地買賣時，已載明被告祖父陳玉運當時就是用系爭土地之
    南側，且原告母親自民國60多年起即在系爭土地之北側種田
    至過世為止，所以希望分得北側土地，並請求將系爭土地依
    照如附圖一即苗栗縣銅鑼地政事務所（下稱銅鑼地政）111
    年3月複丈成果圖所示方案分割，即如附圖一所示黃色部分
    （面積1602.39平方公尺）分割為原告所有；綠色部分（面
    積801.2平方公尺）分割由被告按如附表二所示之應有部分
    比例維持共有（下稱原告方案）等語。並聲明：系爭土地中
    如附圖一所示黃色部分（面積1602.39平方公尺），分歸原
    告所有；綠色部分（面積801.2平方公尺），分歸被告按如
    附表二所示之應有部分比例維持共有。
二、被告方面：
（一）被告陳士明、陳若雯、陳若欣、陳惠美、陳佳玔、陳美玲
      、邱秀貞均未於最後言詞辯論期日到場，據其等先前之陳
      述則以：渠等並不知道原告母親在系爭土地上種菜，實為
      侵占系爭土地所有權。因為系爭土地北方之同段1086-2地
      號土地為被告陳若雯、陳若欣、陳士明共有，並與被告陳
      佳玔、陳美玲、邱秀貞為親戚，關係緊密，希望分割在一
      起，故請求將系爭土地依如附圖二即銅鑼地政111年6月複
      丈成果圖所示方案分割，即如附圖二所示編號A-1部分（
      面積133.53平方公尺），分歸被告陳士明所有；如附圖二
      所示編號A-2部分（面積133.53平方公尺），分歸被告陳
      若雯、陳若欣共有，應有部分各1/2；如附圖二所示編號A
      -3部分（面積133.53平方公尺），分歸被告陳惠美、陳佳
      玔、陳美玲、邱秀貞共有，應有部分各1/4；如附圖二所
      示編號B部分（面積1602.4平方公尺），分歸原告所有；
      如附圖二所示編號C部分（面積400.6平方公尺），分歸被
      告李葉菊英所有（下稱被告方案）等語，資為抗辯。並聲
      明：原告之訴駁回。
（二）被告李葉菊英則未於言詞辯論期日到場，亦未提出書狀作
      任何聲明或陳述。　　
三、按各共有人，除法令另有規定外，得隨時請求分割共有物。
     但因物之使用目的不能分割或契約訂有不分割之期限者，
    不在此限；分割之方法不能協議決定，或於協議決定後因消
    滅時效完成經共有人拒絕履行者，法院得因任何共有人之請
    求命為分配，民法第823 條第1 項、第824 條第2 項分別定
    有明文。經查，原告主張系爭土地為兩造共有，應有部分如
    附表一應有部分欄位所示，有系爭土地登記謄本在卷可考（
    見本院卷第61-65頁）本件系爭土地既無因物之使用目的不
    能分割之情形，兩造亦無不分割之約定，則原告請求分割系
    爭土地，自屬有據。
四、按法院裁判分割共有物定其分配時，應兼顧全體共有人之利
    益，符合公平原則，斟酌各共有人之利害關係並共有物之性
    質、價格、利用價值及經濟效用決之（最高法院84年度台上
    字第1538號判決意旨參照）。準此，請求分割共有物之訴，
    法院應依民法第824 條之規定，斟酌共有人之意願，共有物
    之性質、經濟效益及全體共有人之利益，為公平適當之分配
    。經查：
（一）系爭土地上有種植水稻，四周均不鄰路。東側為原告所有
      之土地，其上為雜樹；西側為他人土地，亦為前開農田之
      延伸；南側、北側均為他人土地等情，有本院勘驗筆錄及
      現場照片在卷可參（見本院卷第217-223 頁），且為兩造
      所未爭執，堪信為真實。
（二）按分割之方法不能協議決定，法院得因任何共有人之請求
      ，命為下列之分配：1.以原物分配於各共有人。但各共有
      人均受原物之分配顯有困難者，得將原物分配於部分共有
      人。2.原物分配顯有困難時，得變賣共有物，以價金分配
      於各共有人；或以原物之一部分分配於各共有人，他部分
      變賣，以價金分配於各共有人。以原物為分配時，如共有
      人中有未受分配，或不能按其應有部分受分配者，得以金
      錢補償之，民法第824 條第2 、3 項分別定有明文。經查
      ：
　　1.原告所提出之原告方案將系爭土地分割為如附圖一所示，
      各共有人分得之土地面積，符合各共有人按應有部分比例
      計算所能取得之面積，又各共有人分得之土地地形均尚完
      整，其分割線已盡可能平行規劃，而不至過於傾斜，亦有
      利於各共有人將來規劃、利用，俾以增加各自所取得土地
      之經濟價值。
　　2.被告方案將原告分得位置向南移動，理由稱系爭土地北方
      之同段1086-2地號土地為陳若雯、陳若欣、陳士明共有，
      並與陳佳玔、陳美玲、邱秀貞為親戚，關係緊密，希望分
      割在一起云云。然依照被告方案，故可以使陳若雯、陳若
      欣、陳士明分得鄰近1086-2地號土地，然亦同時使原告原
      本可以將其分得位置與其所有之1086-4地號土地平整之共
      同利用，而變成崎嶇之狀態，而使此方案純粹使陳若雯、
      陳若欣、陳士明三人獲利，而損及原告之利益，僅可謂單
      純有利一方之之方案，考量陳若雯、陳若欣、陳士明之應
      有部分全部相加僅僅占系爭土地1/12（計算式：1/18+1/3
      6+1/36＝1/12），與原告持有系爭土地2/3之應有部分相距
      甚遠，實難單純考量僅有少部分之應有部分共有人而損及
      占有絕大多數應有部分之原告利益，實難採認被告方案，
      反徵原告方案代表絕大多數應有部分持有人之利益，又未
      大量損及其他少數共有人之利益，對系爭土地之整體規劃
      較被告方案妥適。綜上所述，原告方案已充分考量共有物
      之性質、價格、利用價值及經濟效用，促進系爭土地之整
      體規劃運用及共有人之意願，應堪採認。
六、綜上所述，原告主張依原告方案分割系爭土地堪屬妥適，其
    主張兩造所共有系爭土地應予分割為如附圖一黃色部分、面
    積1602.39平方公尺分歸原告單獨所有，綠色部分、面積801
    .2平方公尺分歸被告所共有，並按如附表二之應有部分比例
    維持共有，為有理由，爰諭知如主文第1項所示。
七、本件事證已臻明確，兩造其餘攻擊、防禦方法及未經援用之
    證據，經本院審酌後認對判決結果不生影響，爰不一一論列
    ，附此敘明。
八、按因共有物分割、經界或其他性質上類似之事件涉訟，由敗
    訴當事人負擔訴訟費用顯失公平者，法院得酌量情形，命勝
    訴之當事人負擔其一部，民事訴訟法第80條之1定有明文。
    本件係因分割共有物而涉訟，兩造之行為均可認按當時之訴
    訟程度，為伸張或防禦權利所必要，又分割共有物之訴，乃
    形式上形成之訴，法院不受當事人聲明分割方法之拘束，故
    實質上並無所謂何造勝訴、敗訴之問題，本院審酌兩造各自
    因本件分割訴訟所得之利益等情，認本件訴訟費用，應由兩
    造各以其原應有部分比例分擔，始為公平，爰諭知如主文第
    2項所示，附此敘明。　　
中　　華　　民　　國　　111 　年　　8 　　月　　31　　日
                  民事第一庭  法　官　何星磊
以上正本係照原本作成。
如對本判決上訴，須於判決送達後20日內向本院提出上訴狀（須
附繕本）。如委任律師提起上訴者，應一併繳納上訴審裁判費。
中　　華　　民　　國　　111 　年　　8 　　月　　31　　日
                              書記官　李宜娟
附表一：
編號 登記共有人 應有部分及訴訟費用負擔比例 1 原告 2/3 2 李葉菊英 1/6 3 陳士明 1/18 4 陳若雯 1/36 5 陳若欣 1/36 6 陳惠美 1/72 7 陳佳玔 1/72 8 陳美玲 1/72 9 邱秀貞 1/72 

附表二：
編號 共有人 應有部分比例 1 李葉菊英 1/2 2 陳士明 1/6 3 陳若雯 1/12 4 陳若欣 1/12 5 陳惠美 1/24 6 陳佳玔 1/24 7 陳美玲 1/24 8 李葉菊英 1/24